臺灣高等法院民事判決　　　　　　　　 96年度上易字第507號
上　訴　人　甲○○
兼上一人
訴訟代理人　丙○○
被 上訴 人　乙○○
上列當事人間返還借款事件，上訴人對於中華民國96年4月11日
臺灣板橋地方法院95年度訴字第2384號第一審判決提起上訴，本
院於96年10月30日言詞辯論終結，判決如下：
    主  文
原判決除減縮部分外，關於命上訴人甲○○連帶給付違約金超過
按年息百分之十計算部分，及訴訟費用之裁判（減縮部分除外）
均廢棄。
前開廢棄部分，被上訴人在第一審之訴駁回。
其餘上訴駁回。
原判決主文關於命上訴人連帶給付之違約金，減縮自民國95年9
月26日起算。
第一（減縮部分除外）、二審訴訟費用由上訴人連帶負擔。
    事實及理由
一、上訴人聲明：（一）原判決廢棄。（二）被上訴人在第一審
    之訴駁回。
    被上訴人聲明：上訴駁回。
二、被上訴人起訴主張：伊於民國（下同）90年間，將價值新台
    幣（下同）270萬元之股票共150張（每張1000股）借給上訴
    人丙○○供其質押借款週轉之用，約定一年後以原物返還。
    惟上訴人丙○○屆期未能返還，並表示已將股票以90幾萬元
    賣掉，經雙方協商後，於92年9月25日簽訂「償還借款承諾
    書」，約定由上訴人丙○○以120萬元按月分期返還，共分3
    年36期，自92年9月25日起至93年8月25日每月償還2萬元，9
    3年9月25日起至95年8月25日每月償還4萬元，如有違約，按
    每百元加日息千分之一計付違約金；並由上訴人二人共同簽
    發發票日92年9月25日、到期日95年9月25日、面額120萬元
    之本票一張（下稱系爭本票）作為擔保。而上訴人丙○○並
    未確實依約還款，僅陸續償還共計45萬元，95年2月21日後
    更未再償還欠款，系爭本票到期後也未獲上訴人二人付款，
    尚欠款75萬元。爰依「償還借款承諾書」及本票之法律關係
    ，求為命上訴人連帶給付75萬元及自95年9月26日起至清償
    日止，按年息20％計付違約金之判決（被上訴人在原審請求
    自95年3月1日起算違約金，嗣在本院減縮自95年9月26日起
    算）。
    上訴人則以：本件並非現金借款，無返還借款可言。「償還
    借款承諾書」及系爭本票均係上訴人丙○○在被上訴人為難
    及脅迫之情形下所簽立。當初因大環境欠佳，股市下跌甚劇
    ，致上訴人丙○○經濟陷於困境，而上訴人丙○○向被上訴
    人借股票，也支付高額利息，被上訴人請求之違約金太高，
    伊僅願依銀行定期存款年利率給付。又上訴人甲○○與本件
    無關，伊係在完全不知情下受上訴人丙○○之託才簽立本票
    ，簽名用印時系爭本票只有金額，無日期與違約金之記載；
    「償還借款承諾書」上亦無上訴人甲○○之簽名或用印，伊
    無須負連帶給付責任云云，資為抗辯。
三、兩造不爭執之事實：
    被上訴人將股票150張借給上訴人丙○○供其質押借款週轉
    之用，上訴人丙○○將股票賣掉，經雙方協商後，上訴人丙
    ○○於92年9月25日簽立「償還借款承諾書」，約定由上訴
    人丙○○以120萬元按月分期返還，並由上訴人二人簽發系
    爭本票作為擔保。
    證據：「償還借款承諾書」及系爭本票（原審卷12、13頁）
    。
四、關於被上訴人主張上訴人丙○○積欠伊借款75萬元有無理由
    部分：
（一）按當事人互相表示意思一致者，無論其為明示或默示，契
      約即為成立，民法第153條第1項定有明文。
（二）經查上訴人丙○○曾書立同意書予被上訴人，記載：上訴
      人丙○○於91年4月29日向被上訴人借用騰錄公司股票150
      張，約定借用期間自91年4月29日起至94年10月29日止，
      借用期間上訴人丙○○按月支付被上訴人9000元利息，並
      開立200萬元本票一張供作擔保，有被上訴人提出之該同
      意書可憑（原審卷80頁），並經上訴人丙○○自認該同意
      書為真正；被上訴人主張上訴人丙○○將上述股票質押週
      轉使用，亦經上訴人丙○○自認得款80幾萬元（原審卷79
      頁）。又被上訴人主張伊向上訴人丙○○催討債務，由上
      訴人丙○○於92年9月25日書立「償還借款承諾書」，約
      定由上訴人丙○○以120萬元按月分期返還，共分3年36期
      ，自92年9月25日起至93年8月25日每月償還2萬元，93年9
      月25日起至95年8月25日每月償還4萬元，如有違約，另按
      每百元加日息千分之一計付；並由上訴人二人共同簽發系
      爭本票供作擔保等情，亦有「償還借款承諾書」及系爭本
      票可據（原審卷12、13頁）。上訴人雖抗辯「償還借款承
      諾書」及系爭本票均係在被上訴人為難及脅迫情形下所簽
      立云云，惟為被上訴人所否認，上訴人亦未舉證證明，尚
      難採信；另縱上訴人係遭脅迫而簽立上開文書，亦因「償
      還借款承諾書」及系爭本票均係92年9月25日所簽立，距
      上訴人於95年11月30日以書狀表示係被動而為（原審卷26
      頁），已超過得撤銷上開意思表示之一年期間（民法第92
      條第1項、第93條參照），故上開「償還借款承諾書」及
      系爭本票之效力不受影響。
（三）按上訴人丙○○既簽立「償還借款承諾書」予被上訴人，
      並自認：伊開立二張本票120萬元（按120萬元本票即係系
      爭本票）及18萬元，都是用來解決與被上訴人的債務等語
      （原審卷79頁）；足見上訴人丙○○與被上訴人間就原借
      用騰錄公司150張股票一事，已因上訴人丙○○簽立「償
      還借款承諾書」，而於92年9月25日合意變更原先同意書
      之約定內容，即變更為以借款120萬元之金額分期償還，
      依前述民法第153條第1項規定，上訴人丙○○與被上訴人
      間成立新契約，即彼等間變更成立借款之債權債務關係。
      又被上訴人主張上訴人丙○○於簽立「償還借款承諾書」
      後並未確實依約還款，僅陸續償還共計45萬元等情；經查
      上訴人丙○○所提出還款之匯款資料（原審卷32-37頁）
      ，金額僅為44萬元，尚低於被上訴人所稱已經還款45萬元
      之金額，從而被上訴人主張上訴人丙○○尚欠借款75萬元
      ，應屬有據（1,200,000元－450,000元＝750,000元）。
五、關於上訴人二人要否負連帶清償責任部分：
（一）按在票據上簽名者，依票上所載文義負責；二人以上共同
      簽名時，應連帶負責，票據法第5條定有明文。
（二）經查上訴人甲○○與上訴人丙○○共同簽發系爭本票予被
      上訴人，有系爭本票可稽（原審卷13頁）。上訴人甲○○
      雖抗辯伊在系爭本票簽名用印時，系爭本票上之日期及違
      約金部分均為空白云云；惟為被上訴人所否認，並稱：上
      訴人丙○○之前有寫本票，但是伊要求他太太（即上訴人
      甲○○）也簽名，所以才會在寫承諾書當天再帶過來給伊
      ，當時本票確實有上訴人二人簽名，但承諾書因為只有上
      訴人丙○○前來，所以只有一人簽名等語（原審卷133頁
      ）。經查上訴人甲○○就所辯上情，並未提出證據證明以
      實其說；而上訴人甲○○既自認系爭本票上伊之簽名用印
      為真正（本院卷6頁），縱伊在系爭本票簽名用印時，系
      爭本票之日期及違約金均為空白一節屬實，亦堪認伊有授
      權上訴人丙○○在系爭本票為上述記載之意，上訴人甲○
      ○所為抗辯不足採信，伊就系爭本票上所為之約定亦應負
      責。
（三）依上所述，被上訴人係因與上訴人丙○○間之借款債權債
      務關係而持有系爭本票，並非無對價關係；上訴人亦未證
      明被上訴人係惡意取得系爭本票，從而被上訴人依票據請
      求權請求上訴人連帶給付票款75萬元，應屬有據。
六、關於被上訴人請求上訴人給付違約金有無理由部分：
（一）按當事人得約定債務人於債務不履行時，應支付違約金；
      約定之違約金額過高者，法院得減至相當之數額，民法第
      250條第1項、第252條分別定有明文。足見債權債務契約
      關於違約金之約定，並非法所不許，僅於約定違約金額過
      高之情形，法院得減至相當之數額。又票據上記載票據法
      所不規定之事項者，雖不生票據上之效力（參見票據法第
      12條規定），然仍發生民法上契約之效力。
（二）經查上訴人丙○○在「償還借款承諾書」承諾違約金按每
      百元加日息千分之一計付，及上訴人共同簽發系爭本票約
      定逾期違約金按每百元加日息千分之一計付，並上訴人甲
      ○○就系爭本票上關於違約金之約定，亦應負責等情，均
      有如前述；上開違約金並經原審酌減為按年利率20％計算
      ，經查並未超過民法第205條所定之最高利率，堪認為適
      當。上訴人抗辯違約金之約定為不法云云，核不足採。
（三）按上訴人丙○○在「償還借款承諾書」承諾違約金按每百
      元加日息千分之一計付，並經原審酌減為按年利率20％計
      算，已如前述；被上訴人依上開約定，請求上訴人丙○○
      給付自95年9月26日起至清償日止，按年息20％計算之違
      約金，應屬有據。惟依民法第272條規定，連帶債務之成
      立以債務人明示連帶負責或法律有特別規定者為限；經查
      系爭本票上關於違約金之約定，發票人即上訴人二人並未
      明示連帶負責，故上訴人二人就系爭本票上約定之違約金
      ，係共同負責，即各負二分之一之給付責任（參見民法第
      271條規定），從而被上訴人依系爭本票上關於違約金之
      約定，請求上訴人甲○○給付違約金，應自95年9月26日
      起至清償日止，按年息10％計算；被上訴人超過上開範圍
      請求上訴人甲○○給付違約金，不應准許。另上訴人甲○
      ○就上開應給付之違約金，與上訴人丙○○成立不真正連
      帶債務關係，即如其中一人已為給付，另一人在已給付範
      圍免給付責任。
七、綜上所述，被上訴人依本票之法律關係，請求上訴人二人連
    帶給付票款75萬元；及依「償還借款承諾書」之約定請求上
    訴人丙○○給付自95年9月26日起至清償日止，按年息20％
    計算之違約金；並依系爭本票上關於違約金之約定，請求上
    訴人甲○○連帶給付自95年9月26日起至清償日止，按年息
    10％計算之違約金，為有理由，應予准許（上訴人二人就給
    付違約金部分，係不真正連帶債務）。原審就上開不應准許
    部分所為上訴人敗訴判決，尚有未洽（減縮部分除外）；上
    訴論旨指摘原判決此部分不當，求予廢棄改判，為有理由；
    就上開應准許部分所為上訴人敗訴判決，並無不合；上訴論
    旨指摘原判決此部分不當，求予廢棄改判，為無理由。
八、兩造其餘之攻擊或防禦方法及未經援用之證據，經本院斟酌
    後，認為均不足以影響本判決之結果，無逐一詳予論駁之必
    要，併此敘明。
九、據上論結，本件上訴為一部有理由，一部無理由，依民事訴
    訟法第450條、第449條第1項、第79條、第85條第2項，判決
    如主文。
中　　華　　民　　國　　96　　年　　11　　月　　13　　日
　　　　　　　　　民事第八庭
                      審判長法　官  劉勝吉
　　　　　　　　　　　      法　官  連正義
　　　　　　　　　　　      法　官  鄭威莉
正本係照原本作成。
不得上訴。
中　　華　　民　　國　　96　　年　　11　　月　　14　　日
　　　　　　　　　　　　　　書記官  李垂福
